【裁判字號】    99,交聲,2250
【裁判日期】    990730
【裁判案由】    交管條例聲異
【裁判全文】
臺灣板橋地方法院交通事件裁定        99年度交聲字第2250號
原處分機關  臺北市交通事件裁決所
異  議  人
即受處分人  甲○○
上列受處分人因違反道路交通管理處罰條例案件，對於臺北市交
通事件裁決所中華民國99年7 月9 日所為之北市裁罰字第裁22-A
EV163631號處分（原舉發通知單號：中華民國98年2 月8 日北市
警交字第AEV163631 號），聲明異議，本院裁定如下：
    主  文
異議駁回。
    理  由
一、原處分以：異議人即受處分人甲○○於民國（下同）98年2
    月8 日凌晨3 時45分許，騎乘車號：K56-086 號普通重機車
    ，行經臺北市○○○路○ 段與萬慶街口，因駕駛上開車輛發
    生交通事故而肇事致己受傷，嗣為獲報前往處理之臺北市政
    府警察局文山第二分局員警循線查悉其有「酒後駕車肇事（
    抽血酒精濃度81.1mg/dL，換算為0.35-0.40MG/L）」之行為
    ，於98年2 月8 日，依據道路交通管理處罰條例第35條第1
    項第1 款規定，填製臺北市政府警察局北市警交字第AEV163
    631 號舉發違反道路交通管理事件通知單（下稱舉發單）而
    當場舉發異議人前揭違規事實，其上並記明：「當事人於加
    護病內無法簽收」等文字。案經移送原處分機關即臺北市交
    通事件裁決所辦理，原處分機關認定異議人確有「汽車駕駛
    人酒精濃度超過規定標準（0.25-0.4）」之違規行為，裁處
    異議人罰鍰新臺幣（下同）15,000元【另已執行其駕照吊扣
    之處分】。
二、異議人聲明意旨則稱：伊於98年2 月8 日3 時45分許，因酒
    駕在羅斯福路發生車禍，酒測值為0.35，惟臺北地方法院檢
    察署念及伊並無前科，且因此車禍造成自身受傷，對伊運動
    生涯造成負面影響，參酌刑法第57條所列事項及公共利益之
    維護，作出緩起訴處分，期間為1 年，並立悔過書、且應參
    加法治及交通安全講習6 小時，伊有於期限內繳交違規左轉
    之罰鍰，基於一罪不二罰，能否抵銷裁決書之15,000元罰鍰
    云云。
三、按汽車駕駛人飲用酒類後其吐氣所含酒精濃度超過每公升0.
    25毫克以上者，不得駕車，道路交通安全規則第114 條第2
    款定有明文。又按汽車駕駛人，駕駛汽車經測試檢定酒精濃
    度超過規定標準者，處15,000元以上60,000元以下罰鍰，並
    當場移置保管該汽車及吊扣其駕駛執照1 年；因而肇事致人
    受傷者，並吊扣其駕駛執照2 年；致人重傷或死亡者，吊銷
    其駕駛執照，並不得再考領，道路交通管理處罰條例第35條
    第1 項第1 款亦有明定；再汽車駕駛人，有同法第35條第1
    項規定之情形者，應接受道路交通安全講習，道路交通管理
    處罰條例第24條第1 項第2 款規定甚明。
四、經查：
(一)、本件異議人甲○○有於如上時間、地點，因酒後駕車肇事並
    致己成傷，嗣為獲報到場處理之員警循線查悉其有酒後駕車
    肇事（抽血酒精濃度81.1mg/dL，換算呼氣酒測值為0.35-0.
    40MG/L）之違規事實，乃依法填單異議人如上行為等舉發經
    歷，均為異議人所是認，並有前開舉發單移送聯掃描影像列
    印資料1 紙附卷可憑。
(二)、又異議人前述「酒後駕車」之同一行為，有為該管警察機關
    以刑事案件移送臺灣臺北地方法院檢察署，經該署檢察官以
    98年度偵字第7312號案件偵查後，認定異議人如上所為，係
    犯刑法第185 條之3 之公共危險罪，惟審酌其所犯罪名，又
    無前科，且為大學體育系在學學生，因一時失慮致罹刑章，
    犯後態度良好，對酒後駕車行為亦深表悔悟，並考量其因酒
    後駕車造成自身受傷，對其運動生涯已造成負面影響等情狀
    ，爰參酌刑法第57條所列事項及公共利益之維護，於98年4
    月20日，以同上偵查案號作出緩起訴處分，緩起訴期間為1
    年，並命異議人應書立悔過書，且應於緩起訴處分確定後10
    個月內參加法治及交通安全講習6 小時，上開緩起訴處分嗣
    於99年5 月11日期滿未經撤銷等情，此有臺北市政府警察局
    文山第二分局98年7 月3 日北市警文二分交字第0983039380
    0 號函暨所附異議人之98年偵字第7312號緩起訴處分書、執
    行資料表各在卷足稽。準此，異議人因飲酒後超過規定標準
    仍駕駛動力交通工具而肇事致己成傷，嗣經警查獲之事實，
    復為該管檢察官依刑事法律踐行偵查程序並作出緩起訴處分
    ，且其緩起訴期間屆滿未經撤銷而生有實質確定力等事項，
    堪以認定。
(三)、細究異議人如上「酒後駕車」之一行為，核係同時觸犯刑事
    法律（刑法第185 條之3 之服用酒類不能安全駕駛動力交通
    工具而駕駛罪）及違反行政法上義務之規定（道路交通管理
    處罰條例第35條第1 項第1 款）；而按行政罰法第26條第1
    項規定：「一行為同時觸犯刑事法律及違反行政法上義務規
    定者，依刑事法律處罰之。但其行為應處以其他種類行政罰
    或得沒入之物而未經法院宣告沒收者，亦得裁處之。」，此
    規定乃揭櫫「一行為不二罰」原則，其立法理由之說明在於
    ，行為人因一行為同時觸犯刑事法律及違反行政法上義務規
    定，由於刑罰與行政罰同屬對不法行為之制裁，刑罰之懲罰
    作用較強，故依刑事法律處罰，即足資警惕者，實無一事二
    罰再處行政罰之罰鍰處分必要；次者，刑事法律處罰，由法
    院依法定程序為之，與行政罰由行政機關以行政程序進行，
    較符合正當法律程序，故僅處以刑罰即為已足。然而，罰鍰
    以外之沒入或其他種類行政罰，因兼具維護公共秩序之作用
    ，為達行政目的，行政機關仍得併予裁處。易言之，關於行
    政罰與刑罰之區別，重點在於二者皆係對於違反行政法上義
    務之行為予以處罰，其處罰之目的與本質並無不同，僅為處
    罰程度之輕重有別。是以，對行為人之同一行為，因同時違
    反刑事法律及行政法上義務，而應受刑罰制裁暨行政罰時，
    由於單一制裁即可達成處罰目的，若併科以刑罰及行政罰，
    勢將逾越行為人就該行為所應受處罰之必要程度，不僅有違
    反行政法上「比例原則」虞慮，且國家之制裁權於第一次已
    行使後，若允其再次行使，亦將破壞法律秩序之安定，違背
    人民之信賴。再，基於刑罰程序較為審慎，及對司法機關之
    判斷尊重等因素，依刑事處罰應已足達到制裁目的，自不得
    再處以行政罰中同具制裁目的之罰鍰；至於其他種類之行政
    罰或得沒入之物未經法院宣告沒收者，係因具有其他行政目
    的存在，基於比例原則考量，則仍得由行政機關併予裁罰。
    況且，行政罰法第26條第1 項明定對於一行為同時觸犯刑事
    法律及違反行政法上義務規定者，依刑事法律處罰之，準此
    ，行政機關對於因同一行為而觸犯刑事法律及違反行政法上
    義務之行為人，應依行政罰法第32條第1 項規定，將行為人
    涉及刑事法律部分移送該管司法機關處理；案件經移送該管
    司法機關後，其處理情形有二：一為該管檢察官偵查後認其
    犯罪嫌疑重大，向該管法院提起公訴，或依與起訴具同一效
    力之聲請簡易處刑程序，向法院聲請簡易判決處刑，經法院
    依刑事法律判處其罪刑施以處罰，此時，受刑事處罰之行為
    人應適用行政罰法第26條第1 項規定，除該行為應處以其他
    種類行政罰或得沒入之物而未經法院宣告沒收，行政機關得
    併予裁罰外，不得對行為人之同一行為，再為行政罰上之罰
    鍰處分；另一則係該行為經移送司法機關後，由檢察官為不
    起訴處分或法院為無罪、免訴、不受理、不付審理（少年事
    件）之裁判確定，於此種情形，行政機關對該行為再予裁處
    ，尚無一事二罰疑慮，自得依違反行政法上義務之規定裁處
    （併參行政罰法第26條第2 項暨其立法理由說明），亦即行
    政機關對於曾經移送之該案件，倘符合行政罰之要件時，其
    自檢察官為不起訴處分或法院為無罪、免訴、不受理、不付
    審理之裁判確定日起，仍具有該案件之行政罰裁處權，得依
    違反行政法上義務規定進行裁處（行政罰法第27條第3 項參
    照）。復以，前述行政罰法第26條第2 項雖規定：應受行政
    罰之行為，如經不起訴處分或為無罪、免訴、不受理、不付
    審理之裁判確定，得另為裁決處罰，未明文包括緩起訴處分
    在內，但考其緩起訴處分之性質，實屬於附條件之便宜不起
    訴處分，而於緩起訴之條件成就後，始發生如同確定不起訴
    處分之禁止再訴效力，故於緩起訴之猶豫期間屆滿，復未經
    撤銷緩起訴時，緩起訴即發生如同確定之不起訴處分之效力
    ，此時，行為人已經終局的不受刑事法律追訴處罰，該緩起
    訴處分方具有實質之禁止再訴之確定力，原處分機關於此時
    再為裁決，行為人始無同時遭到行政處罰及刑事訴追之危險
    。
(四)、第按道路交通管理處罰條例第35條第1 項第1 款明定汽車駕
    駛人酒醉駕車之行為，處15,000元以上60,000元以下罰鍰，
    並吊扣駕駛執照1 年；因而肇事致人受傷者，並吊扣其駕駛
    執照2 年；致人重傷或死亡者，吊銷其駕駛執照，並不得再
    考領。又依同條例第68條規定，汽車駕駛人依法應受吊扣駕
    駛執照處分時，吊扣其酒醉駕駛車輛種類之同級駕駛執照（
    現行道路交通管理處罰條例第68條之立法修正意旨與臺灣高
    等法院暨所屬法院97年法律座談會刑事類提案第40號討論暨
    審查意見，均足參照）。上揭規定，有關罰鍰部分，係對於
    過去行政法上義務違反行為而為之秩序罰；吊扣駕駛執照處
    分，則係為達成限制汽車駕駛人繼續駕駛同種類之機動車輛
    ，並預防其酒後駕駛同種車輛造成危險之目的。汽車駕駛人
    酒醉駕車，並應依前揭條例第24條第1 項第2 款施以道安講
    習，其目的係為達嚇阻酒後駕車之不法行為，以維護道路交
    通用路權人之生命、身體安全法益，並令受講習人清楚悉明
    道路交通相關法令規範且應予循據遵行之警示作用。從而，
    前揭規定之罰鍰、吊扣駕駛執照與道安講習等處分，三者規
    範立意仍有不同，且依其作用，係為過去違反義務行為處罰
    之典型秩序罰，暨預防將來再犯危險之限制行為之不利處分
    及警告處分。則汽車駕駛人因酒醉駕車行為，依法應受罰鍰
    、吊扣駕駛執照並施以道路安全講習，自屬可予分別裁處並
    執行之。
(五)、是查，異議人甲○○因首開酒後駕車肇事之同一行為，同時
    違犯刑事法律及行政法規，依上述說明，罰鍰部分本應依刑
    事法律處罰之；然而，異議人因旨述同一事實，經該署檢察
    官以98年度偵字第7312號刑事案件偵查後，作出緩起訴處分
    ，命其應書立悔過書，且應接受法治及交通安全講習6 小時
    ，並未作出與刑事法律之「罰金」本質相當之各該金錢給付
    處遇措施，而令異議人財產上權利受致不利負擔該等情事，
    此詳觀前揭緩起訴處分書所載旨意，自足悉明。是本件異議
    人於如上緩起訴處分期間屆滿而生有實質確定力後，原處分
    機關就異議人本件酒後駕車肇事之交通違規行為所具有行政
    罰裁處權，自得依道路交通管理處罰條例第35條第1 項第1
    款、第24條第1 項第2 款等規定，分別裁處異議人「罰鍰」
    、「吊扣駕駛執照」與「道路交通安全講習」等各裁罰。綜
    前所論，原處分機關以異議人確有旨述酒後駕車並肇事致己
    受傷之違規行為，依法裁處異議人罰鍰15,000元，其所為如
    上裁決，核屬適法無誤，且未違反行政罰法第26條第1 項規
    定，自屬有據而應予維持。異議人前述陳明不服情詞，為無
    理由，應予駁回。
五、據上論斷，應依道路交通案件處理辦法第19條，裁定如主文
    。
中    華    民    國    99    年    7     月    30    日
                        交通法庭法  官  黎錦福
上列正本證明與原本無異。
如不服本裁定，應於裁定送達後5 日內敘明抗告理由，向本院提
出抗告狀。
                                書記官  蔡麗春
中    華    民    國    99    年    7     月    30    日

司法院資訊處製作；財團法人民間司法改革基金會備份。
